【裁判字號】    98,上易,471
【裁判日期】    980825
【裁判案由】    贓物
【裁判全文】
臺灣高等法院臺南分院刑事判決         98年度上易字第471號
上  訴  人  臺灣臺南地方法院檢察署檢察官
被      告  乙○○
選任辯護人  彭大勇律師
            林士龍律師
上列上訴人因被告贓物案件，不服臺灣台南地方法院98年度易字
第151號中華民國98年5月21日第一審判決（起訴案號：臺灣台南
地方法院檢察署97年度偵字第9004號），提起上訴，本院判決如
下：
    主  文
上訴駁回。
    理  由
一、公訴意旨略以：被告乙○○明知向案外人戊○○所購得由被
    害人甲○○所有之車牌號碼VN-9228號自用小客車係來路不
    明之贓物，竟仍於民國96年5月9日晚間8時許，基於故買贓
    物之犯意，在臺南縣歸仁鄉○○路235號由其開設之弘隆汽
    車保修廠，以新臺幣（下同）50000元代價，購買上開甲○○所有而於96年5月9日在臺南縣永康市○○街11巷17 號自
    宅前失竊之車牌號碼VN-9228號自用小客車，並於同年9月4
    日下午4時許，在上開弘隆汽車保修廠將該自用小客車以55,
    000元價格轉售予不知情之丁○○。嗣因該自用小客車於96
    年9月6日在臺南市○區○○路546號前為警尋獲，始循線查
    悉上情。因認被告涉犯刑法第349條第2項之故買贓物罪嫌。
二、按被告以外之人於審判外之陳述，雖不符刑事訴訟法第159
    條之1至之4之規定，而經當事人於審判程序同意作為證據，
    法院審酌該言詞陳述或書面陳述作成時之情況，認為適當者
    ，亦得為證據。刑事訴訟法第159條之5第1項定有明文。查
    證人（即被害人）甲○○、證人丁○○分別於警詢或偵查中
    之證述，雖均係被告以外之人於審判外之陳述，惟檢察官、
    被告於本院審判程序同意作為證據，且該等供述證據係由職
    司犯罪調查、偵查之警方及檢察官，依法定正當程序作成，
    查無顯不可信之情狀，本院審酌上情認屬適當，依上開規定
    ，自得為證據。另交通部公路總局高雄區監理所97年7月22
    日高監車字第0970034211號函暨汽（機）車過戶登記書影本
    1紙，要屬從事業務之人於業務上或通常業務過程所須製作
    之紀錄文書，且無顯有不可信之情況，依刑事訴訟法第159-
    4條第2款規定，亦有證據能力。
三、次按犯罪事實，應依證據認定之，無證據不得認定犯罪事實
    ；又不能證明被告犯罪者，應諭知無罪之判決；刑事訴訟法
    第154條第2項、第301條第1項分別定有明文。次按認定不利
    於被告之證據須依積極證據，苟積極證據不足為不利於被告
    事實之認定，即應為有利被告之認定，更不必有何有利之證
    據；又被告否認犯罪所持之辯解，縱屬不能成立，仍非有積
    極證據足以證明其犯罪行為，不能遽為有罪之認定；且認定
    犯罪事實所憑之證據，雖不以直接證據為限，間接證據亦包
    括在內，然而無論直接或間接證據，其為訴訟上之證明，須
    於通常一般之人均不致有所懷疑，而得確信其為真實之程度
    者，始得據為有罪之認定。最高法院30年上字第816號、30
    年上字第1831號、76年台上字第4986號分別著有判例可資參
    照。
四、公訴人認被告涉犯故買贓物罪嫌，無非係以：
(一)、車牌號碼VN-9228號自用小客車係被害人甲○○所有，並於
    96年5月9日在臺南縣永康市○○街11巷17號自宅遭竊，業據
    被害人甲○○指訴綦詳，並有交通部公路總局高雄區監理所
    97 年7月22日高監車字第0970034211號函暨汽（機）車過戶
    登記書影本1紙附卷可稽。
(二)、被告平日即從事中古車輛買賣，買賣權利車時均會徵信，且
    知悉可向監理機關查證車輛是否確有向銀行借款情事，亦據
    其偵查中供陳在卷。被告既明知車主係甲○○而非戊○○，
    復未進一步確認該自用小客車來源猶加以買受，足認有故買
    之贓物。
(三)、證人戊○○、黃俊賢並非從事中古車買賣之人，被告乙○○
    亦知悉購買權利車需要徵信等情，在無信賴證人戊○○之任
    何基礎上，被告乙○○空言辯稱：因為太信任戊○○，想說
    她不會騙我，而且她拿給我的證件都是真的，所以才沒去查
    云云，為事後卸責之詞，不足採信。
五、訊據被告乙○○堅決否認有何故買贓物犯行，辯稱：我不知
    道該車係贓物，因為我與買車之前手戊○○熟識，且購買該
    車時該車鑰匙為原廠鑰匙、車門鎖亦未遭破壞、行照也為正
    本，故疏未查尋該車是否為失竊車輛等語。辯護人亦為被告
    辯護稱：被告之朋友戊○○雖非中古車商，但她在銀行上班
    ，擔任催收工作，也認識中古車商，且被告也曾向戊○○買
    二次左右之中古車，所以認為戊○○出售車給他，不會有問
    題。被告當初買車與黃文慧講的是要買權利車，買的人只有
    使用的權利，沒辦法辦理過戶，故車價只有一般車價的兩、
    三成，被告以五萬元購買該車，並無顯低於市價，無故買贓
    物之認識等情。
六、經查：
(一)、車牌號碼VN-9228號自用小客車，係被害人甲○○所有，並
    於96年5月9日，在臺南縣永康市○○街11巷17號自宅遭竊，
    業據被害人甲○○指訴綦詳，並有交通部公路總局高雄區監
    理所97年7月22日高監車字第0970034211號函暨汽（機）車
    過戶登記書影本1紙附卷可稽，被告就此事實復不爭執，故
    被告向證人戊○○購入之VN-9228號自用小客車要屬贓車，
    並無疑問。
(二)、惟按刑法第349條關於贓物罪之規定，係針對行為人「故意
    」收受、搬運、寄藏、故買或牙保贓物，而在事後助成他人
    財產犯罪目的之惡性予以處罰，並非藉此課一般人民以協助
    追贓之責。從而，故買贓物之罪責成立與否，實取決於能否
    積極證明行為人於收受該財產標的時，對於該標的物之不明
    來源具有認識，並出於犯罪之故意予以收受，致使原所有權
    人難以追及或回復為斷。苟未能證明被告自始有此犯意，縱
    然該標的物確為被告所持有或購入，均無從推斷被告於持有
    或購入標的物之初，主觀上即具有贓物之不法認識。又按刑
    法上贓物罪之成立，須行為人於收受之初，即對其所收受之
    物係屬贓物有所認識，始足當之。否則，因缺乏犯罪之故意
    ，自難成立該罪。另「明知為贓物，仍故意買受」，為故買
    贓物之構成要件，其中「明知」「故意」均屬一主觀狀態，
    僅能依事後之客觀事證加以證明，而故意買受贓物，通常得
    以下列二種客觀事證證明，一為行為人無法說明取得贓物之
    來源；另一為以低於市價購入並進而以高價轉手賣出，賺取
    暴利，故本件被告是否有故買贓物之故意，當得以上開兩要
    件檢視之。經查：
１、VN-9228號自用小客車係被告自證人戊○○處購入，而被告
    與證人戊○○已相識5、6年，此質之被告之辯解及證人戊○○於警詢及偵查中之證詞，均互核一致，故被告非自不詳人
    士購入上開自用小客車，而得證明其取得車輛之來源。再參
    諸本件被告購車之過程，係被告先行打電話予證人戊○○，
    要求其是否有車輛出售，因證人戊○○當時在銀行工作，認
    識車商黃俊賢，遂因此輾轉購得VN-9228號自用小客車，此
    情亦據證人戊○○於97年7月10日檢察官訊問時證稱在卷（
    97偵9004號卷P5-6），而衡諸被告此購車過程亦與一般購買
    贓物，係由不詳姓名之人前來販售，且無法提出任何合法證
    件之情形，大相逕庭。況且證人戊○○出售VN-9228號自用
    小客車時，同時提出車輛之原廠鑰匙、行照及被害人甲○○
    之身分證，而身為修車廠老板之被告復進一步檢視該自用小
    客車，發現車門鎖並未遭破壞，此情不惟據被告早於警詢時
    已陳稱在卷，核亦與證人戊○○96年9月7日警詢中證稱相符
    基此，被告辯稱因信任證人戊○○，致未詳查所收購之VN-9
    228號自用小客車是否為失竊之贓車，尚屬有據，而可採信
    。又購買權利車僅得使用，而無法辦理過戶，為公眾周知之
    事實，其價格當然比一般車價為低，告訴人於原審雖證稱該
    車估價約18萬元等情，是被告購得該車價格5萬元，係該車
    原估價格18萬元之三成，並無明顯之低價。檢察官以證人戊○○、黃俊賢並非從事中古車買賣之人，被告亦知悉購買權
    利車，需要徵信，被告已5萬元購買該車，顯低於市價等情
    ，因認被告上開所辯係事後卸責之詞，不足採信云云，屬推
    測之詞，尚有合理懷疑之處，自無可採。
２、被告係以購買權利車之方式，向證人戊○○以五萬元之價格
    購入VN -9228號自用小客車，再以五萬五千元之價格同樣以
    權利車之方式轉手賣予證人丁○○一節，均經證人戊○○、
    證人丁○○於警詢及偵查中證稱在卷，核與證人丙○○於原
    審證述被告以四、五萬元之價格出售，亦大致相符，此外復
    有被告與證人丁○○間96年9月4日中古汽車買賣（切結）合
    約書一紙在卷可稽（警卷21頁），從而，被告並無以顯低於
    市價購入，並進而以高價轉手賣出，賺取暴利之情形，此情
    亦與一般收購贓物意在轉手圖取暴利迥異。至該車發生事故
    ，被告與保險公司達成以9萬元修理該車之協議，乃該車遭
    他車碰撞而受損，由他車之保險公司依約賠償該車之修理費
    用，並非由被告決定賠償金額等情，已經證人（即保險公司
    職員）庚○○、己○○於原審證述屬實，上訴人即檢察官認
    被告因此而受有利益，尚有誤會。又被告以5萬元購入該車
    ，再以5萬5千元出售該車予丁○○，獲利5千元等情，為被
    告所承認，並經證人丁○○於警詢證述在卷，以被告購車之
    價格5萬元計算，其利潤為十分之一，尚非暴利，自不能據
    此認被告之該車係贓車。被告經警查獲後，要求戊○○賠償
    8 萬元，最後戊○○交予被告5萬元等情，固為被告所承認
    ，然本件被告買得贓車，係因戊○○所造成，自應負最後之
    賠償責任，以便賠償丁○○，亦非被告有何獲利。被告向戊○○購買該車，而戊○○既非車主，按理即有可能購得贓車
    ，但是，戊○○與被告認識，該車亦有行照正本、讓渡書、
    車者國民身份證影本、原廠鑰匙，且車門亦未遭破壞，被告
    進而相信該車有合法來源，已屬有據，雖被告未查證該車之
    登記或失竊資料，不無可疑，然在此情形下，有所疏失，在
    所難免，已不能謂其有故買贓車之本意，檢察官認被告有間
    接故意，並無根據。證人高宇詳之證述，自不能為被告不利
    之認定。至戊○○另經台灣南地方法院判處牙保贓物罪刑確
    定，依審判獨立原則，本不能拘束本院判決，自不待言。
七、綜上所查，被告固有買收贓車之事實，惟依卷內所存事證，
    並無證據證明被告「明知為贓物，仍故意買受」之主觀犯意
    ，被告雖自承本件因一時信任他人致未能上網查明所收購之
    車輛是否為失竊之車輛，充其量亦僅有過失，惟刑法第349
    條關於贓物罪並無處罰過失犯之規定。此外復查無其他積極
    證據足資證明被告有何故買贓物犯行，應認被告犯罪尚屬不
    能證明。
八、原審據此諭知被告無罪，並無不合，上訴人即檢察官猶執陳
    詞，認被告故買贓物，提起上訴，指摘原判決不當，為無理
    由，自應駁回。又被告經合法傳喚，無正當理由未到庭，爰
    不待其陳述，逕行判決。
據上論結，應依刑事訴訟法第368條、第371條，判決如主文。
本案經檢察官謝錫和到庭執行職務。
中    華    民    國    98    年    8     月    25    日
                  刑事第三庭    審判長法  官  陳義仲
                                      法  官  蘇清水
                                      法  官  宋明中
以上正本證明與原本無異。
不得上訴。
                                      書記官  黃子起
中    華    民    國    98    年    8     月    25    日


司法院資訊處製作；財團法人民間司法改革基金會備份。
